【裁判字號】    96,上易,342
【裁判日期】    970304
【裁判案由】    確認抵押債權不存在等
【裁判全文】
臺灣高等法院民事判決                 96年度上易字第342號
上  訴  人  乙○○
            丙○○
共      同
訴訟代理人  游成淵律師
            陳彥律師
被  上訴人  甲○○
訴訟代理人  黃丁風律師
            黃雅羚律師
            黃敬唐律師
上列當事人間確認抵押債權不存在等事件，上訴人對於中華民國
96年1月24日台灣板橋地方法院95年度訴字第432號第一審判決提
起上訴，本院於97年2月19日言詞辯論終結，判決如下：
    主  文
上訴駁回。
第二審訴訟費用由上訴人負擔。
    事實及理由
一、上訴人起訴主張：訴外人李秀娥、李玉書共同竊取並冒用上
    訴人乙○○名義簽發支票，以代辦較低利率之銀行貸款為由
    使乙○○陷於錯誤交付房屋所有權狀、印鑑證明等文件後，
    竟於民國（下同）90年8月2日未經乙○○同意，將本係乙○
    ○所有坐落台北縣土城市○○段579地號、權利範圍1/4之土
    地及其上台北縣土城巿瑞興段1808建號即門牌號碼台北縣土
    城巿廣福街129巷2號4樓之房地（下稱系爭不動產），設定
    權利價值本金最高限額新台幣（下同）1,500,000元之抵押
    權與被上訴人後逃匿。惟乙○○與被上訴人間自始無任何借
    貸契約合意存在，被上訴人亦未曾交付任何金錢予乙○○，
    是兩造間根本未合法成立有效借貸契約。李玉書、李秀娥持
    乙○○當時所有系爭不動產之權狀、印鑑證明，設定上開抵
    押權與被上訴人，依法對於乙○○不生效力，而上訴人丙○
    ○為系爭不動產目前之所有權人，因抵押權從屬於債權而存
    在，抵押債權不存在，抵押權亦無從附麗，應予塗銷。為此
    請求確認(一)乙○○與被上訴人於90年7月31日所成立之本金
    最高限額1,500,000元之抵押借貸債權暨設定抵押權法律關
    係均不存在；(二)被上訴人應將丙○○所有系爭不動產，以台
    北縣板橋地政事務所90年板登字第390880號收件，90年8月2
    日所為權利價值本金最高限額1,500,000元之抵押權設定登
    記，予以塗銷。
二、被上訴人則以：90年7、8月間因訴外人陳炳村以乙○○欠缺
    資金週轉為由，簽發遠期支票向被上訴人調換現金，且為借
    款之擔保，乙○○並願提供系爭不動產設定第二順位抵押權
    。90年8月1日，陳炳村偕同乙○○攜帶系爭不動產權狀正本
    、印鑑證明書等文件，委請游清泉代書辦理抵押權設定登記
    ，乙○○當場並提出身分證正本供游清泉代書影印，並在土
    地登記申請書上蓋印鑑章，更於申請書上訂立契約人蓋章欄
    親自簽名，本件係約定乙○○以支票向被上訴人週轉調換現
    款，故抵押權設定登記之債務人亦為乙○○，復因被上訴人
    不認識乙○○，乃約定訴外人陳炳村、李秀娥須在乙○○所
    簽發之支票背書。嗣於90年8月9日，由吳振邦攜帶業經陳炳
    村、李秀娥背書，乙○○為發票人之支票2紙（面額分別為
    220,000元、150,000元，票載發票日90年9月30日、90年10
    月10日），按約定月利率2分計算，扣除利息後，被上訴人
    給付淨額為355,900元；90年8月29日，又由吳振邦攜帶經陳
    炳村、李秀娥背書，乙○○為發票人之支票1紙（面額300,0
    00元、票載發票日90年11月30日），亦按約定月利率2分計
    算，扣除利息後之給付淨額為281,200元。乙○○以上開3紙
    支票共計向被上訴人借款670,000元，且在約定之抵押設定
    擔保範圍內，被上訴人當然視吳振邦係代理乙○○前來借款
    。被上訴人既已將借款交付予乙○○之代理人吳振邦，依法
    對於乙○○亦生效力。退萬步言，縱認吳振邦、陳炳村並非
    乙○○之代理人，但上開抵押權設定過程既係乙○○本人親
    自出面辦理，且登記內容之「設定義務人」及「債務人」均
    為乙○○，則吳振邦執有以乙○○名義為發票人之支票3紙
    出面向被上訴人借款，被上訴人當然信以為真，乙○○自應
    依民法表見代理規定負授權人之責。上開借款因乙○○尚未
    清償，被上訴人本於執票人及抵押權人地位對於抵押物所有
    人即丙○○向法院聲請准予拍賣抵押物之裁定，並對於抵押
    債務人即乙○○請求清償抵押債務670,000元，依法並無不
    合等語，資為抗辯。
三、原審對於上訴人之請求，判決上訴人全部敗訴，上訴人不服
    ，提起上訴，聲明：(一)原判決廢棄；(二)確認乙○○與被上訴
    人於90年7月31日所成立之本金最高限額1,500,000元之抵押
    借貸債權暨設定抵押權法律關係不存在；(三)被上訴人應將丙
    ○○所有系爭不動產，以台北縣板橋地政事務所90年板登字
    第390880號收件，90年8月2日所為權利價值本金最高限額1,
    500,000元之抵押權設定登記予以塗銷；(四)第一、二審訴訟
    費用由被上訴人負擔。被上訴人則聲明駁回上訴。
四、經查：(一)系爭不動產本係乙○○所有，嗣於90年9月20日移
    轉登記為丙○○所有；(二)乙○○與被上訴人間關於「土地建
    築改良物抵押設定契約書」中，「訂立契約人欄」、「申請
    登記以外之其他約定事項欄」蓋章位置之簽名，係乙○○本
    人親自所為；(三)被上訴人提出之支票3紙，票面金額各為
    220,000元、150,000元、300,000元，付款銀行均為華泰商
    業銀行中山分行，發票人欄均蓋用乙○○之印章，且經被上
    訴人屆期提示，均因存款不足及拒絕往來戶而退票；(四)系爭
    房地之登記謄本他項權利部，其中登記次序：0000-0000，
    權利種類：抵押權、字號：板登字第390880號、登記日期：
    90年8月2日、登記原因：設定、權利人：甲○○、債權範圍
    ：全部、權利價值：最高限額1,500,000元、存續期間：自9
    0年7月31日至95年7月30日、清償日期：91年7月30日、債務
    人：乙○○、設定義務人：乙○○之事實，為兩造所不爭，
    並有土地登記簿謄本、建物登記簿謄本、他項權利證明書、
    土地建築改良物抵押權設定契約書影本各1件及支票影本3紙
    （原審院卷第8頁至10頁、99頁、100頁至103頁），堪信為
    真實。
五、兩造於原審95年9月6日言詞辯論期日依民事訴訟法第271條
    之1準用第270條之1第1項第3款規定，協議簡化爭點，其協
    議爭執之事項如下（原審卷第112、113頁）：
  (一)兩造間是否具有670,000元之借貸關係存在？
  (1)乙○○是否經由訴外人陳炳村、李秀娥出面向被上訴人洽詢
    借款事宜？
  (2)被上訴人所提3紙支票是否為訴外人李秀娥、李玉書共同竊
    取並冒名盜蓋印章而簽發予被上訴人？
  (3)被上訴人是否已交付借款670,000元予乙○○？
  (4)訴外人吳振邦、陳炳村、李秀娥是否為乙○○之代理人？乙
    ○○是否應負民法表見代理之授權人責任？
  (二)上訴人得否請求被上訴人塗銷最高限額1,500,000元之抵押
    權設定登記？
  (1)乙○○與被上訴人間於90年7月31日就系爭房地辦理最高限
    額1,500,000元之抵押權設定登記是否有效？
  (2)乙○○是否協同訴外人陳炳村攜帶土地所有權狀等文件至游
    清泉代書處，委請其辦理抵押權設定登記？
六、乙○○與被上訴人間於90年7月31日就系爭房地設定之最高
    限額抵押權1,500,000元是否有效？經查：
  (一)上訴人主張：訴外人李玉書、李秀娥於90年5、6月間知悉乙
    ○○當時需錢孔急，額度約100萬元，謊稱與訴外人華泰銀
    行中山分行內部人員熟悉，可貸得較一般較低之利率，遂命
    乙○○攜帶身份證件，本案土地權狀、印鑑證明、印鑑章，
    前往基隆市○○路類似代書事務所地點交付相關文件。其後
    李玉書、李秀娥復為取信乙○○，於90年7月底帶同乙○○
    前往訴外人華泰銀行中山分行開戶，並稱即將撥款。待乙○
    ○開戶後，卻久未見款項撥下，向其二人詢問，伊二人即先
    行返還權狀正本，表明已設定完成，請上訴人乙○○再行耐
    心等候，乙○○自此始知有異，遂調閱土地謄本，知悉遭李
    玉書、李秀娥二人涉嫌偽造文書，虛偽設定抵押權與被上訴
    人甲○○等語，雖提出臺灣臺北地方法院檢察署91年7月9日
    北檢茂劍緝第1156號通緝書影本、北檢茂劍緝字第1155號併
    案通緝書影本各1紙為證（見原審卷第6、7頁），但為被上
    訴人所否認，辯稱：90年7、8月間，訴外人陳炳村以乙○○
    欠缺資金週轉，簽發遠期支票代為向被上訴人調換現金，為
    擔保借款，乙○○願提供系爭不動產設定第二順位抵押權，
    被上訴人應允。90年8月1日，訴外人陳炳村偕同上訴人乙○
    ○，攜帶土地所有權狀正本、建物所有權狀正本、印鑑證明
    書等文件，委請游清泉代書辦理抵押設定登記，乙○○當場
    尚提出身分證正本供游清泉代書影印為附繳證件，並在土地
    登記申請書上蓋印鑑章，更且於申請書上訂立契約人蓋章欄
    親自簽名「乙○○」，經送件完成系爭抵押設定登記等語。
  (二)系爭不動產係於90年8月1日由訴外人高麗珠持抵押權設定契
    約、土地所有權狀、印鑑證明、戶籍謄本、身分證影本等文
    件，以代理人之身分向臺北縣板橋地政事務所申請辦理系爭
    抵押權設定，臺北縣板橋地政事務所，以板登字第390880號
    收件，嗣於90年8月2日登記，設定內容為：債權範圍：全部
    、權利價值：最高限額1,500,000元、存續期間：自90年7月
    31日至95年7月30日、清償日期：91年7月30日等情，有土地
    登記簿謄本、建物登記簿謄本、他項權利證明書影本、土地
    建築改良物抵押權設定契約書影本各1件可稽（見原審卷第8
    至10頁、99頁、100頁），復經原審調閱系爭抵押權申請設
    定登記申請書影本無誤，有臺北縣板橋地政事務所95年4月
    28日北縣板地登第0950006218號函暨檢附登記申請文件影本
    可稽（見原審卷第59頁至66頁），兩造對此亦不爭執。
  (三)依證人游清泉證述：「（法官問：乙○○所有系爭房地於90
    年8月1日台北縣板橋地政事務所收件辦理最高限額150萬元
    之抵押權設定是否為證人游清泉所代辦？當時辦理之經過情
    形為何？有何人在場？乙○○有無提供文件辦理抵押權之設
    定？在場有無提及出借人及出借之金額若干？證人是否認識
    李玉書、李秀娥，渠等是否在場？）是我辦的。我是被上訴
    人委託我辦的，於送件前1天，約於基隆事務所，當日有陳
    炳村、乙○○、被上訴人及一位女士。共5人。陳炳村跟被
    上訴人認識，他介紹被上訴人與乙○○認識，目的是借錢，
    要辦理第二順位的抵押權設定。席間主要是陳炳村與被上訴
    人談借貸事宜，談的內容主要是被上訴人借錢與乙○○，而
    由乙○○提供不動產設定抵押與被上訴人，借到之錢由誰用
    我不清楚。談論的結果是設定150萬元的最高限額與被上訴
    人，『等到實際要借錢時』，由乙○○開票與被上訴人，被
    上訴人再給錢。談好後，乙○○就拿權狀原本、印鑑證明1
    份、身分證正本（我影印後還之），我就將申請書及契約書
    列印完畢後，請乙○○簽名用印。我再以身分證核對乙○○
    的資料確定是否為本人。我並無留下乙○○的聯絡方式，我
    是聯絡陳炳村將權狀原本拿回」、「（法官問：前開抵押權
    設定契約書之登記內容 (包括土地標示、建物標示、擔保權
    利種類、權利金額、利息、遲延利息、違約金、清償期日、
    申請登記以外之約定事項等)是否依依契約雙方當事人之意
    思辦理？）乙○○、陳炳村及被上訴人所談」、「（法官問
    ：證人游清泉曾否到過設定標的建物現場？如何得知債務人
    提供設定之土地、建物以外，尚有『頂樓加蓋部分』〈提示
    原審卷第63頁〉，而登載於申請登記以外之約定事項欄？）
    未去過。因為本件設定的標的是建物而且是頂樓，依標準作
    法都會詢問是否有加蓋。我當時有問乙○○本人，乙○○回
    答後我有記載下來」、「（法官問：抵押權設定處理完畢後
    ，乙○○有無向證人表示伊係為了向銀行借貸而辦理抵押設
    定，並非要向被上訴人借貸等語？談論過程中，乙○○很清
    楚被上訴人是要出借金錢與他的人）於他們來之前如何談的
    我不清楚，但他們來時是陳炳村、乙○○與被上訴人在談借
    錢及抵押權設定事宜。乙○○應知被上訴人即為要借錢與他
    之人。如果是向銀行借貸，銀行委託我來辦，而且我當時有
    特別請上訴人於契約書上簽名來確認」等語（見原審卷第15
    9頁至161頁），足見乙○○隨訴外人陳炳村、李秀娥等人前
    往證人游清泉之代書事務所，與被上訴人洽商借貸及設定抵
    押權事宜，設定系爭扺押權所需之不動產所有權狀、印鑑證
    明、身分證等文件，係由乙○○攜至證人游清泉之事務所，
    談妥借貸金錢與設定抵押權事宜後，由乙○○交付予證人游
    清泉。上訴人、訴外人陳炳村、李淑娥等人，係與被上訴人
    洽商借款事項，乙○○當然知悉。又被上訴人並非銀行業者
    ，證人游清泉於乙○○同意提供系爭不動產設定抵押權予被
    上訴人時，要求乙○○在抵押權設定契約書之「申請登記以
    外之約定事項」欄、「訂立契約人」欄上簽名以確定契約內
    容，業經證人游清泉證述明確，復有抵押權設定契約書影本
    可稽（見原審卷第63頁），乙○○既在抵押權設定契約書上
    簽名，自知悉該契約所記載之內容，及債權（權利）人係上
    訴人而非銀行業者。
  (四)上訴人主張：訴外人李玉書、李秀娥於90年5、6月間詐稱其
    等與訴外人華泰銀行中山分行內部人員熟悉，可貸得較一般
    較低之利率，要求乙○○攜同身份證件，及本案土地權狀、
    印鑑證明、印鑑章，前往基隆市○○路之類似代書事務所地
    點交付相關文件，李玉書、李秀娥二人涉嫌偽造文書，致虛
    偽設定抵押權與被上訴人云云，固據提出臺灣臺北地方法院
    檢察署91年7月9日北檢茂劍緝第1156號通緝書影本、北檢茂
    劍緝字第1155號併案通緝書影本各1紙為證（見原審卷第6頁
    、7頁），復有臺灣臺北地方法院檢察署91年度偵字第577、
    4003號、90年度他字第4368、5547號等案告訴狀影本1件可
    稽（見原審卷第170頁至191頁）。惟查，乙○○係隨訴外人
    陳炳村、李秀娥等人前往游清泉之代書事務所，與被上訴人
    洽商借貸及設定抵押權事宜，設定系爭扺押權所需之不動產
    所有權狀、印鑑證明、身分證等文件，係由乙○○攜至證人
    游清泉之事務所，談妥借貸金錢與設定抵押權事宜後，由乙
    ○○交付予游清泉。乙○○在抵押權設定契約書上簽名，自
    知悉該契約所記載之內容，及債權（權利）人係被上訴人而
    非銀行業者，已如前述，訴外人李玉書、李秀娥縱經乙○○
    提出告訴而經檢察官通緝，亦係李玉書、李秀娥經通知未到
    場應訊之結果，不影響本件抵押權之設定。又，參諸卷附不
    動產登記謄本所示，乙○○係於90年9月20日將系爭不動產
    出售予丙○○，嗣於90年11月12 日為移轉登記（見原審卷
    第8頁至11頁），乙○○對知悉該抵押權存在乙節亦不爭執
    （見本院卷第102頁），惟多年未採取法律行動，上訴人乙
    ○○就其無設定系爭抵押權予被上訴人之真意乙節，並未舉
    證以實其說，自難信為真實。
  (五)綜上，系爭抵押權之設定，係經兩造合意，且經登記，系爭
    抵押權自已成立、生效，所擔保之債權，係將來所發生之債
    權（設定權利範圍全部，見抵押權設定契約書，原審卷第94
    頁），堪信為真。
七、乙○○應否負票據責任？經查：
  (一)系爭抵押設定辦妥後，嗣於90年8月9日，由吳振邦攜帶已經
    陳炳村、李秀娥背書、乙○○為發票人如原審判決附表(一)、
    (二)之支票2紙，向被上訴人調現，被上訴人給付現金後，並
    請經手領取前開款項之吳振邦簽收，及在上開2紙支票背書
    。嗣於90年8月29日，又由吳振邦攜帶已經陳炳村、李秀娥
    背書、上訴人乙○○為發票人如原審判決附表(三)所示之支票
    1紙，向被上訴人調換現款，經手領收前開款額之吳振邦亦
    簽收並在上開支票背書等情，業據被上訴人陳述明確，核與
    證人吳振邦所證相符（見原審卷第208頁、209頁），並有支
    票影本3紙、退票理由單影本2紙、收據影本2紙可證（見原
    審卷第101頁至103頁、107頁、108頁），堪信為真。
  (二)上訴人主張：原審判決附表所示3紙支票為訴外人李秀娥、
    李玉書共同竊取並冒名盜蓋印章而簽發予被上訴人云云，固
    據提出臺灣臺北地方法院檢察署91年7月9日北檢茂劍緝第
    1156號通緝書影本、北檢茂劍緝字第1155號併案通緝書影本
    各1紙（見原審卷第6頁、7頁）、臺灣臺北地方法院檢察署
    91年度偵字第577、4003號、90年度他字第4368、5547號等
    案告訴狀影本1件為證（見原審卷第170頁至191頁）。證人
    吳振邦亦證稱：「（法官問：你是否看過李秀娥開票？）有
    看過李秀娥自己簽發乙○○申請的支票，自己蓋乙○○的印
    章，印章在李秀娥那兒。一般如果是別人開票的話，支票的
    持用者應該會將印章交予持票人，不然別人如何用章。我不
    知道為何乙○○的票會給李秀娥開。我看到李秀娥簽發支票
    時，乙○○沒有在場。當李秀娥簽發支票時，乙○○尚在李
    秀娥開的店工作，當助理或是顧店的員工。當我幫忙處理此
    事時，乙○○均不在場」等語（見原審卷第211頁）。按發
    票人欄之印章如為真正，即應推定該支票係合法簽立（最高
    法院37年度上字第8816號判例參照）。上訴人開立華泰銀行
    中山分行000000000帳號使用，上開帳戶自90年8月7日起至
    同年9月3日止，共計約112筆金額存入與支出，其中亦有訴
    外人李秀娥匯入之6筆金額等情，有華泰商業銀行中山分行
    客戶對帳單影本3紙可稽（見原審卷第175-1頁至177頁），
    如謂乙○○對簽發支票乙節毫無所悉，亦與常情不符。乙○
    ○之支票、印章均由李秀娥保管，其雖抗辯印文被盜用云云
    ，惟未舉證以實其說，自不足採。況，按「某甲在某某配銷
    所之職位僅次於上訴人，上訴人之印章與支票簿常交與某甲
    保管，簽發支票時係由某甲填寫，既為上訴人所自認，縱令
    所稱本件支票係由某甲私自簽蓋屬實，然其印章及支票既係
    併交與該某甲保管使用，自足使第三人信其曾以代理權授與
    該某甲，按諸民法第169條之規定，自應負授權人之責任」
    （最高法院44年台上字第1428號判例參照），乙○○縱能證
    明李秀娥私自簽蓋支票之事實，其將支票、印章交由李秀娥
    保管，仍應負表見代理責任，併予指明。
  (三)綜上，乙○○為發票人應負給付票款責任。
八、兩造間是否有67萬元之借貸關係存在？經查：
  (一)被上訴人無法舉證乙○○授權吳振邦收取借貸之現金67萬元
    及吳振邦將借貸之現金轉交乙○○。
  (二)按由自己行為表示以代理權授與他人或知他人表示為其代理
    人而不為反對之表示者，對於第三人應負授權人之責任。但
    第三人明知其無代理權或可得而知者，不在此限，民法第16
    9條定有明文。查，系爭抵押權之設定，係經兩造合意，且
    經登記，系爭抵押權自已成立、生效，所擔保之債權，係將
    來所發生之債權，證人吳振邦依乙○○、被上訴人間之約定
    ，分別執乙○○名義之支票3紙向被上訴人領取乙○○與被
    上訴人間之借貸款共67萬元，前開行為在外觀上足使被上訴
    人相信乙○○以代理權授與吳振邦，而成立表見代理，依前
    開規定，乙○○自應負授權人責任。不論吳振邦所收取之67
    萬元是否交付乙○○，乙○○對被上訴人應負消費借貸67萬
    元之責任。
九、按不動產所有人設定抵押權後，將不動產讓與他人者，依民
    法第867條但書規定，其抵押權不因此而受影響，抵押權人
    得本於追及其物之效力實行抵押權。被上訴人對於系爭不動
    產有抵押權存在，且乙○○與被上訴人間存有票據及消費借
    貸法律關係，上訴人乙○○尚欠負67萬元本息之票據債務及
    消費借貸債務未清償，縱系爭不動產現已移轉予上訴人丙○
    ○所有，被上訴人仍得對於系爭不動產實行其擔保權利，故
    上訴人請求判決確認：(一)乙○○與被上訴人於90年7 月31日
    所成立之本金最高限額150萬元之抵押借貸債權暨設定抵押
    權法律關係均不存在。(二)被上訴人應將上訴人丙○○所有系
    爭不動產，以台北縣板橋地政事務所民國90年板登字第3908
    80號收件，90年8月2日所為權利價值本金最高限額150萬元
    之抵押權設定登記，予以塗銷，核屬無據。
十、綜上所述，上訴人請求確認：(一)乙○○與被上訴人於90年7
    月31日所成立之本金最高限額150萬元之抵押借貸債權暨設
    定抵押權法律關係均不存在。(二)被上訴人應將丙○○所有系
    爭不動產，以台北縣板橋地政事務所民國90年板登字第3908
    80號收件，90年8月2日所為權利價值本金最高限額150萬元
    之抵押權設定登記，予以塗銷，為無理由，不應准許。原審
    為上訴人敗訴之判決，並無不合。上訴意旨指摘原判決不當
    ，求予廢棄改判，為無理由，應予駁回。
十一本件事證已臻明確，兩造其餘攻擊、防禦方法及未經援用之證
  據，經本院審酌後認對判決結果不生影響，爰不一一論列，附
  此敘明。
十二、據上論結，本件上訴為無理由，依民事訴訟法第449條第1項
    、第78條，判決如主文。
中    華    民    國    97    年    3     月    4     日
                    民事第十五庭
                        審判長法  官   林恩山
                              法  官   黃國忠
                              法  官   陳雅玲
正本係照原本作成。
不得上訴。
中    華    民    國    97    年    3     月    5     日
                              書記官   劉  瑗


司法院資訊處製作；財團法人民間司法改革基金會備份。
